【裁判字號】    97,上,1060
【裁判日期】    980421
【裁判案由】    返還不當得利
【裁判全文】
臺灣高等法院民事判決                  97年度上字第1060號
上  訴  人
即被上訴人  丙○○○
訴訟代理人  蘇衍維律師
被  上訴人  乙○○
被  上訴人
即  上訴人  甲○○
訴訟代理人  余敏長律師
上列當事人間請求返還不當得利事件，上訴人對於中華民國97年
9月9日臺灣臺北地方法院96年度訴字第3268號第一審判決，各自
提起上訴，本院於98年4月7日言詞辯論終結，判決如下：
    主  文
兩造上訴均駁回。
第二審訴訟費用由兩造各自負擔。
    事實及理由
一、本件上訴人即被上訴人丙○○○（下稱丙○○○）、被上訴
    人乙○○（下稱乙○○）經合法通知，未於言詞辯論期日到
    場，核無民事訴訟法第386條各款所列情形，爰依被上訴人
    即上訴人甲○○（下稱甲○○）之聲請，由其一造辯論而為
    判決。
二、丙○○○及乙○○起訴主張：乙○○、甲○○、丙○○○，
    依序於民國（下同）63年8月27日、87年8月17日、89年4月
    21日，各自取得臺北市○○區○○段480-1地號土地（下稱
    480-1地號土地）所有權應有部分2/5、1/5、2/5。兩造就上
    開土地雖為共有，惟無分管協議。詎甲○○未經伊等同意，
    擅將上開土地中，如原判決附圖（下稱附圖）所示A、B 、C
    、D、E、F部分，面積合計456.16平方公尺之共有土地（下
    稱系爭土地），據為己用，畫設停車格出租他人獲取高額租
    金。是伊等自得依民法第767條、第184條第1項前段、第179
    條規定及最高法院62年臺上字第1803號判例，請求甲○○返
    還系爭土地予全體共有人，並返還占用系爭土地所獲取之不
    當得利。茲甲○○將系爭土地畫設至少30格有頂蓬與無頂蓬
    停車位出租他人，每月租金分別為新臺幣（下同）5,500元
    、4,500元，每月總收租金可達129,618元，縱以九成計算，
    甲○○於起訴前5年之間收取之租金至少達6,999,372元（
    129,618×0.9×12月×5年），依伊等於系爭土地之應有部
    分各為2/5計算，甲○○至少須返還之不當得利金額為
    2,799,749元（6,999,372×2/5），然伊等僅請求2,548,800
    元，尚屬合理。爰依民法第767條、第184條第1項前段、第
    179條之規定，求為命(一)甲○○應將系爭土地遷讓返還於全
    體共有人；(二)甲○○應各給付丙○○○、乙○○2,548,800
    元，及自起訴狀繕本送達翌日起至清償日止，按週年利率
    5％計算利息；(三)甲○○應自起訴狀繕本送達翌日起至遷讓
    返還系爭土地於全體共有人之日止，按月各給付丙○○○、
    乙○○21,600元；(四)及以供擔保為條件宣告假執行之判決。
    甲○○則以：伊雖於本件起訴前5年即占用系爭土地畫設停
    車格出租他人，惟基於辯論主義之精神，伊占用系爭土地之
    面積，應以丙○○○、乙○○起訴時所提出之臺北市松山地
    政事務所95年8月22日複丈成果圖所載之413.41平方公尺為
    準。又以系爭土地面積2,200平方公尺，按伊就該土地所有
    權應有部分比例1/5計算，伊就該土地之應有部分面積為444
    平方公尺，大於所占用之系爭土地面積，是伊並未超過應有
    部分範圍使用收益共有土地，自無不當得利。縱認伊占用系
    爭土地面積應以地政機關複丈所測得之456.16平方公尺計算
    ，伊超越應有部分使用收益亦僅12.16平方公尺，是應以此
    面積作為計算之依據。再系爭吳興段480-1地號土地於63年
    間為伊之母鄒曹蔥、乙○○及張瑞欽共有時，即以口頭約定
    各自之分管範圍，鄒曹蔥斯時起即分管系爭土地，嗣張瑞欽
    將其應有部分移轉予丙○○○之夫蔡清龍時，鄒曹蔥復向乙
    ○○、張瑞欽及新地主蔡清龍重申前揭分管範圍，均獲肯認
    。嗣伊於87年8月17日繼承鄒曹蔥之系爭土地共有權利，蔡
    清龍亦將其應有部分贈與並移轉予丙○○○，伊與丙○○○
    即各自繼受鄒曹蔥與蔡清龍間之分管約定。另蔡清龍曾分別
    出具委託書，委託伊洽談系爭土地合建及買賣事宜，欲藉伊
    占有土地之便，熟稔土地整體使用、地形、地利等狀態，故
    委託代為洽談俾爭取最大土地利益，顯係明示或默示同意伊
    占有系爭土地。又自伊之母鄒曹蔥合法占有部分系爭土地迄
    提起本件訴訟共33年，丙○○○雖知伊占有系爭土地仍未異
    議且未干涉，足認丙○○○已容忍伊且默示同意伊占有系爭
    土地，是伊占有系爭土地，自有合法之權源。況系爭土地四
    側地界曲折，整體成不規則形，位於山邊，地處偏僻，地勢
    陡斜，雜草叢生，維持原保護區林地樣貌，且為袋地，一般
    人殊難為合理之利用，價值不高，伊縱獲有類似租金之利益
    ，斟酌前開情形，亦應以申報地價之80％為當等語置辯。
    乙○○則未提出任何書狀或聲明供本院審酌。
三、原審為丙○○○及乙○○一部勝訴、一部敗訴之判決，即
    判命甲○○應將臺北市○○區○○段480-1地號土地如附圖
    所示A、B、C、D、E、F面積合計456.16平方公尺，遷讓返還
    全體共有人；甲○○應各給付丙○○○、乙○○140,205元
    ，及均自96年2月27日起至清償日止，按週年利率5％計算之
    利息；以及甲○○應自96年2月27日起至遷讓返還前項土地
    於全體共有人之日止，按月各給付丙○○○、乙○○2,190
    元；並駁回其餘之訴（按乙○○就其敗訴部分，未聲明不服
    ，業已確定，不另贅述）。丙○○○就其敗訴部分提起上訴
    ，聲明：(一)原判決不利於丙○○○部分廢棄。(二)上開廢棄部
    分，甲○○應再給付丙○○○2,408,595元及自起訴狀繕本
    送達之翌日起至清償日止，按週年利率5％計算之利息。(三)
    第一項廢棄部分，甲○○應自起訴狀繕本送達之翌日起，至
    遷讓返還前開土地於全體共有人止，按月再給付丙○○○
    19,410元。(四)第二、三項聲明，願供擔保請准宣告假執行。
    甲○○答辯聲明：上訴駁回。甲○○就其敗訴部分亦提起上
    訴，聲明：(一)原判決不利於甲○○部分廢棄。(二)上開廢棄部
    分，丙○○○及乙○○在第一審之訴駁回。(三)如受不利判決
    ，願供擔保請准宣告免為假執行。丙○○○答辯聲明：上訴
    駁回。
四、查張永禎、甲○○、丙○○○，依序於63年8月27日、87年8
    月17日、89年4月21日，各取得吳興段480-1地號土地所有權
    應有部分2/5、1/5、2/5。甲○○自本件起訴日前5年，即使
    用如附圖複丈成果圖所示A、B、C、D、E、F部分，畫設停車
    格出租他人獲取租金等情，有土地登記謄本為證（原審北調
    字卷第5頁），復為甲○○所不爭執，並經原審法院現場勘
    驗並囑託地政機關測量製有複丈成果圖附卷可稽（原審卷(一)
    第58至60頁、64至65頁），自堪信為真實。
五、丙○○○、乙○○主張甲○○無權占有附圖所示A、B、C、D
    、E、F部分，面積合計456.16平方公尺，畫設停車格出租他
    人獲取租金，應返還系爭占有土地予全體共有人，並返還占
    有土地所獲取之不當得利等語。甲○○則辯稱其與原土地共
    有人有分管協議，且使用之面積亦未逾其應有部分之面積；
    另系爭土地價值不高，伊縱獲有類似租金之利益，應以申報
    地價之80％為當等語。是本件應審酌者為，甲○○是否有占
    有如附圖所示A、B、C、D、E、F部分土地之合法權源？如否
    ，丙○○○、乙○○得請求相當於租金之不當得利為若干？
六、甲○○是否有占有系爭附圖所示A、B、C、D、E、F部分土地
    之合法權源？
    (一)甲○○雖辯稱基於辯論主義，其所占用系爭土地面積，應
      以丙○○○及乙○○起訴時所提出之臺北市松山地政事務
      所95年8月22日複丈成果圖所載之413.41平方公尺為準等
      語。惟查上開複丈成果圖（原審北調字卷第6頁）係兩造
      於另訴請求分割系爭土地時，地政機關依受訴法院之囑託
      ，以「實地地上所畫停車格線」範圍測繪，此經臺北市松
      山地政事務所函覆原審法院在卷（原審卷(二)第87頁）。然
      甲○○占用系爭土地除畫停車格線以外，上方尚有架設鐵
      製棚架，此棚架投影範圍之土地自亦屬甲○○所占用，而
      上開複丈成果圖並未將該棚架列入施測範圍，是原審法院
      至現場勘驗時，另行囑託地政機關依現場鐵架上方橫樑及
      屋簷範圍施測，經測量結果，甲○○占用系爭土地面積為
      456.16平方公尺。而丙○○○及乙○○亦於原審陳述訴之
      聲明以地政機關依原審法院囑託所測量之面積，據為請求
      之範圍等語（原審卷(一)第71、73頁），則甲○○占用系爭
      土地之面積認定為456.16平方公尺，並無違辯論主義，甲
      ○○所辯並無可採。
    (二)甲○○又辯稱其母鄒曹蔥於63年間，與480-1地號土地當
      時之共有人乙○○與張瑞欽曾口頭分管之協議，嗣張瑞欽
      將其應有部分轉讓與丙○○○之夫即蔡清龍時，鄒曹蔥復
      重申分管之範圍，亦獲肯認。嗣其繼承鄒曹蔥480-1地號
      土地之應有部分，蔡清龍將其應有部分讓與丙○○○，應
      各自繼受分管之約定等語。然此為丙○○○及乙○○所否
      認，且甲○○就其母鄒曹蔥與480-1地號土地其他共有人
      張永禎及張瑞欽，曾於63年間曾約定分管範圍之事實，並
      未舉證證明之；且證人張瑞欽於原審法院審理中亦證稱並
      無其事等語（原審卷(二)第18至20頁）；次甲○○辯稱丙○
      ○○就張瑞欽將480-1地號土地應有部分轉讓予伊之夫蔡
      清龍時，鄒曹蔥有向張永禎、蔡清龍重申分管範圍，並獲
      肯認一節，證人蔡清龍於原審法院審理時已證稱未與鄒曹
      蔥、張永禎約定480-1地號土地之分管等語（原審卷(二)第
      15至18頁），此外，甲○○復未能舉證證明之。是甲○○
      辯稱鄒曹蔥與480-1地號土地共有人有約定分管等語，並
      不足採。則甲○○以其繼受鄒曹蔥與他共有人之分管協議
      為由，辯稱其有占用系爭土地之權源，自屬無據。
    (三)再甲○○另提出委託書2紙（原審卷(二)第30至32頁），辯
      稱蔡清龍曾以該委託書，委由甲○○洽談480-1地號土地
      合建及買賣事宜，係因甲○○占有系爭土地，欲藉甲○○
      占有土地之便，熟稔土地整體使用、地形、地利等狀態，
      故委託甲○○代為洽談俾爭取最大土地利益，足證蔡清龍
      已明示或默示同意甲○○占有系爭土地等語。然觀諸甲○
      ○所提上開委託書2紙，文義均僅表明蔡清龍等人委由甲
      ○○洽談480-1地號土地之合建、買賣事宜，並無任何同
      意甲○○使用系爭土地之文義。而甲○○所指蔡清龍出具
      上開委託書之原因，固非不合情理，惟並非唯一可能之原
      因。參諸證人蔡清龍於原審法院審理時證稱並未因甲○○
      說土地要合建，即同意甲○○繼續使用系爭土地等語（原
      審卷(二)第17頁），足見僅憑蔡清龍曾出具委託書委由甲○
      ○處理共有之480-1地號土地，尚不足以認蔡清龍等土地
      共有人，有明示或默示同意甲○○管領系爭土地之事實。
      再甲○○雖另以丙○○○多年來雖知甲○○占有系爭土地
      仍未置一詞，且未予干涉，足以間接推知其默示同意甲○
      ○管有分管部分等語。惟所謂默示之意思表示，係指依表
      意人之舉動或其他情事，足以間接推知其效果意思者而言
      ，若單純之沈默，除有特別情事，依社會觀念可認為一定
      意思表示者外，不得謂為默示之意思表示（最高法院著有
      29年度上字第762判例），是縱認丙○○○於提起本件訴
      訟之前，對於甲○○占用系爭土地未置一詞亦未干涉，亦
      僅屬單純之沉默，並無其他舉動或有何情事可推知其有同
      意甲○○使用系爭土地之意思，依上開判例意旨，自不能
      逕認其已默示同意甲○○占用系爭土地，是甲○○辯稱其
      占用系爭土地有合法權源等語，並不足採。
    (四)甲○○又以其就系爭土地之所有權應有部分面積達444.4
      平方公尺（2222×1/5=444.4），大於丙○○○及乙○○
      起訴所附地政機關複丈成果圖所載系爭土地之面積，其並
      未超過應有部分範圍使用收益共有土地，無不當得利可言
      ；縱認其占用系爭土地面積應以本件測得之456.16平方公
      尺計算，其超越應有部分使用收益亦僅12.16平方公尺，
      縱應返還不當得利，亦應以此面積作為計算之依據等語。
      按各共有人，按其應有部分，對於共有物之全部，有使用
      收益之權，民法第818條定有明文，而共有物之應有部分
      係抽象存在於共有物任何一部分，並非具體的局限於共有
      物之特定部分，並無「應有部分面積」可言，且共有人對
      共有物之特定部分使用收益，仍須徵得他共有人全體之同
      意，非謂共有人得對共有物之全部或任何一部有自由使用
      收益之權利，甲○○既未能證明480-1地號土地共有人間
      有其對附圖所示A、B、C、D、E、F部分為分管之協議，其
      辯稱僅就超過應有部分面積始為無權占有等語，並無可採
      。
    (五)綜上，480-1地號土地共有人間並無分管之協議，甲○○
      占有使用附圖所示A、B、C、D、E、F部分土地，並無合法
      權源。按所有人對於無權占有或侵奪其所有物者，得請求
      返還之；又各共有人對於第三人，得就共有物之全部為本
      於所有權之請求。但回復共有物之請求，僅得為共有人全
      體之利益為之，民法第767條前段、第821條分別定有明文
      。甲○○未與其他共有人協議分管480-1地號土地，即占
      有使用系爭土地，自屬侵害其他共有之權利，而為無權占
      有，丙○○○、乙○○主張甲○○應返還系爭土地予全體
      共有人，自為可取。
七、丙○○○、乙○○得請求相當於租金之不當得利為若干？
    (一)丙○○○、乙○○主張甲○○應依不當得利之法律關係，
      返還其無權占有系爭土地之利益，而甲○○係出租系爭土
      地予他人作收租停車使用，故應將所收取應歸丙○○○之
      租金，返還予丙○○○等語。甲○○則辯稱系爭土地價值
      不高，應以申報地價之80％計算相當於租金之不當得利為
      當等語。
    (二)按無法律上原因而受利益，致他人受損害者，應返還其利
      益。雖有法律上之原因，而其後已不存在者，亦同。次按
      不當得利之人，除返還其所受之利益外，如本於該利益更
      有所取得者，並應返還。但依其利益之性質或其他情形不
      能返還者，應償還之價額，民法第179條、第181條定有明
      文。甲○○無權占有系爭土地而受有利益，致丙○○○、
      乙○○對系爭土地之使用收益權遭排擠而有損害，而甲○
      ○所得該項利益依其性質無法返還，則蔡秀娥、乙○○主
      張甲○○應償還該利益之價額，自屬有據。丙○○○固主
      張甲○○應返還出租系爭土地予他人作停車場使用所收之
      租金等語；然按無權占有他人土地，可能獲得相當於租
      金之利益，為社會通常之觀念，最高法院著有六十一年台
      上字第一六九五號判例可資參照，甲○○無權占有系爭土
      地縱供作停車場使用，此為兩造所不爭執，其無權占有系
      爭土地所獲之利益，應係指占有土地未支付對價之部分，
      即相當於租金之部分，而不及於因對土地予以加工更有所
      取之部分，否則豈非無權占有土地開闢民宿、經營遊樂場
      ，或設立工廠，其經營所得俱屬無權占有土地之不當得利
      ，而須返還所有權人，故仍應以相當於租金之利益計算其
      不當得利，丙○○○、乙○○主張甲○○應返還經營停車
      場收取之租金等語，並無可取。
    (三)依土地法第105條準用同法第97條第1項規定，城市地方土
      地之租金，以不超過土地申報總價額年息百分之十為限。
      所謂土地總價額，係以法定地價為準，土地法施行法第25
      條定有明文。而法定地價，依土地法第148條規定，係土
      地所有權人依法所申報之地價。查系爭土地面積為456.16
      平方公尺，自91年2月至95年12月之申報地價均為1,520元
      、96年1月起之申報地價為1,440元，有地價謄本可稽（原
      審卷(二)第39、40頁）。次查系爭土地之土地使用分區雖屬
      保護區，未臨接計畫道路，而屬裡地，但仍坐落臺北市精
      華地帶之信義區內，北側距吳興國小、信義國中分別約
      265公尺、680公尺，東北側距吳國公園約120公尺、西北
      側距台北醫學大學附設醫院約560公尺、590公尺，半徑一
      公里內有銀行、郵局、醫院、停車場等機構分佈，公共設
      施劃良好，且附近各路公車班次頗密集，對外交通規劃完
      善，有泛亞不動產估價師事務所估價報告書影本可稽（原
      審卷(二)第43至74頁），本院審酌上開情狀，認應以系爭土
      地申報地價年息10％作為計算甲○○應償還之利益價額為
      當。據此，丙○○○及乙○○依其應有部分，請求福興償
      還自起訴日即96年2月1日回溯5年之不當得利價額如下：
      1.自91年2月2日起至95年12月31日（共58個又27日）
        1,520×456.16×10/100×58/12＋1,520×456.16×
        10/100×27/365=340,254（元以下四捨五入）
        此段時期應償還之價額計340,254元。
      2.自96年1月1日起至本件起訴狀繕本送達之日即96年2月
        26日（共計57日）
        1,440×456.16×10/100×57/365＝10,258（元以下四
        捨五入）
        此段時期償還之價額計10,258元。
      3.自起訴狀繕本送達甲○○翌日起，至遷讓返還系爭土地
        之日止，每月應償還之價額為5,474元（1,440×456.16
        ×10/100÷12＝5,474，元以下四捨五入）。
      總計甲○○占用系爭土地自91年2月2日起至本件起訴狀繕
      本送達之日止，應償還之價額共計350,512元（340,254
      +10,258＝350,512）。再依丙○○○及乙○○對系爭土地
      所有權應有部分各2/5比例計算，丙○○○及乙○○於
      本件所各得請求甲○○給付自91年2月2日起至本件起訴狀
      繕本送達日止相當於租金之不當得利，均為140,205元（
      350,512×2/5=140.205，元以下四捨五入），自起訴狀繕
      本送達翌日起至甲○○遷讓返還系爭土地之日止，按月應
      付之價額則均為2,190元（5,474×2/5＝2,190，元以下四
      捨五入）。
八、綜上所述，丙○○○、乙○○主張480-1地號土地共有人間
    並無分管之協議，甲○○未經同意占有使用附圖所示A、B
    、C、D、E、F部分土地，應返還系爭土地予全體共有人，依
    法自為有據。惟甲○○無權占有系爭土地應返還不當得利之
    價額，仍應依土地法第105條準用同法第97條第1項之規定，
    計算其價額。從而，丙○○○、乙○○依民法第767條前段
    、821條、179條、181條之規定，請求甲○○將系爭土地遷
    讓返還於全體共有人；並各給付丙○○○、乙○○140,205
    元，及自起訴狀繕本送達翌日即96月2月27日起至清償日止
    ，按週年利率5％計算利息；及自起訴狀繕本送達翌日即96
    年2月27日起至遷讓返還系爭土地於全體共有人之日止，按
    月各給付丙○○○、乙○○2,190元，為有理由，應予准許
    ，逾此部分之請求，則為無理由。原審判命甲○○應返還系
    爭土地予全體共有人，並各給付丙○○○、乙○○140,205
    元本息，及自96年2月27日起，按月各給付丙○○○、乙○
    ○2,190元，並為供擔保假執行或免為假執行之宣告，駁回
    丙○○○、乙○○其餘不當得利之請求，經核並無違誤。丙
    ○○○、甲○○各就其敗訴部分上訴，指摘原判決不當，求
    予廢棄改判，為無理由，應駁回其上訴。
九、本件事實已臻明確，兩造其餘攻擊或防禦之方法，經核於判
    決結果無何影響，爰不一一論述，附此敘明。
十、據上論結，本件兩造之上訴，均為無理由，依民事訴訟法第
    449條第1項、第463條、第385條第1項前段、第78條，判決
    如主文。
中    華    民    國    98    年    4     月    21    日
                    民事第三庭
                        審判長法  官 林敬修
                              法  官 張靜女
                              法  官 吳青蓉
正本係照原本作成。
如不服本判決，應於收受送達後20日內向本院提出上訴書狀，其
未表明上訴理由者，應於提出上訴後20日內向本院補提理由書狀
（均須按他造當事人之人數附繕本）上訴時應提出委任律師或具
有律師資格之人之委任狀；委任有律師資格者，另應附具律師資
格證書及釋明委任人與受任人有民事訴訟法第466條之1第1項但
書或第2項（詳附註）所定關係之釋明文書影本。
中    華    民    國    98    年    4     月    22    日
                              書記官 吳碧玲
附註：
民事訴訟法第466條之1（第1項、第2項）：
對於第二審判決上訴，上訴人應委任律師為訴訟代理人。但上訴
人或其他法定代理人具有律師資格者，不在此限。
上訴人之配偶、三親等內之血親、二親等內之姻親，或上訴人為
法人、中央或地方機關時，其所屬專任人員具有律師資格並經法
院認為適當者，亦得為第三審訴訟代理人。


司法院資訊處製作；財團法人民間司法改革基金會備份。
